臺中高等行政法院判決　　　　　　　　　　　　　　　九十年度訴字第一六五五號
　　　　　　　　　　　　　　　.
　　原　　　告　甲○○
　　複代理人　　丁○○
　　被　　　告　彰化縣政府
　　代　表　人　乙○○
　　訴訟代理人　丙○○
右當事人間因有關土地事務事件，原告不服內政部中華民國九十年十一月六日台九○
內訴字第九○○三九六五號訴願決定，提起行政訴訟。本院判決如左︰
　　主  文
原告之訴駁回。
訴訟費用由原告負擔。
　　事  實
甲、事實概要：
緣原告主張其所有坐落彰化縣芳苑鄉○○段六０之一地號土地，自民國六十年起即已
新建房屋一戶（門牌為彰化縣芳苑鄉○○村○○路○○段一九六之一號），六十九年
被告辦理非都市土地使用分區及編定，被編定為一般農業區農牧用地，乃迭次向彰化
縣二林地政事務所提出異議未果，遂向被告提出陳情，案經被告九十年二月七日實地
勘查，認定上開土地雜草叢生並無任何建物，以九十年二月二十一日九０彰府地用字
第三四七四０號函復﹕「台端陳情擬將芳苑鄉○○段六０之一地號更正為建地一案，
經實地勘查，現況雜草叢生並無任何建物，台端所陳礙難辦理。」。原告不服，提起
訴願，遭決定駁回，遂提起本件行政訴訟。
乙、兩造之聲明﹕
一、原告訴之聲明﹕請求判決原處分及訴願決定均撤銷。
二、被告答辯之聲明﹕請求判決駁回原告之訴。
丙、兩造之陳述﹕
一、原告起訴意旨略以﹕
（一）緣原告所有座落於彰化縣芳苑鄉○○段六０之一地號土地，自六十年起即已新
      建房屋乙戶，並編定門牌為彰化縣芳苑鄉○○村○鄰○○路三合一段一九六之
      一號，嗣被告機關仍將上開土地使用編定為一般農業區農牧用地，原告乃迭次
      提出異議，詎異議時作為土地上設有房屋証明之門牌証明書正本，屢遭受理機
      關銷毀，致原告投訴無門。考經編定使用之土地，如土地所有權人檢具確於公
      告編定前已變更使用之合法証明文件，即應依其從來使用之方式及目的，改編
      為符合其使用目的之用地，乃製定非都市土地使用分區圖及編定各種使用地作
      業須知第二十二項所明定，本件原告土地於被告機關依照區域計畫法為使用編
      定時，即已建有房舍，供住宅使用，雖嗣遭被告機關派員違法拆除，然仍不妨
      害既有房舍之事實，此節除有門牌証明書、照片可供証明外，被告機關並多次
      派員前往系爭土地履勘，聽聞當地居民一致供承原告所述無訛。再自彰化縣芳
      苑鄉○○段於七十年間之航空測量圖，比對結果，清楚可見原告前開土地上房
      屋座落之位置及圖像，足見斯時土地確建有合法房舍，被告機關不查，率爾否
      准原告所請，明顯違誤，灼然可証。
（二）原決定機關固依該機關內部函釋，認定更正編正應具備「編定公告前已為合法
      房屋之証明文件，及經實地勘查確有合法建築物存在」二要件，而經被告機關
      函請彰化縣二林地政事務所於九十年二月七日會勘，發現系爭土地現今雜草叢
      生，因認不符前開要件，無從准許變更云云﹔惟系爭土地上建有合法房屋並編
      定門牌乙節，有門牌整編証明書可資為証，焉知被告機關於受理原告陳情請求
      更正編定後，竟違法派遣一、二百名拆除大隊人員，前來將系爭土地上之房屋
      拆除，此節四周鄰里均能証明，考土地上合法建物，乃被告機關違法執行公權
      力，強行拆除，其事後再行會勘，理當不復存在，然被告機關既違法拆除在先
      ，竟再執此否准原告聲請更正編定在後，此舉焉係適法處分？
（三）原決定機關復以前開門牌整編証明、照片及空照圖，固均証明有房屋存在，但
      無法確定係存在於上開土地上之合法房屋，對原告提呈之証物予以指駁﹔然系
      爭土地上僅有遭拆除之建物存在過，且為原告自始使用，而申請編定為芳苑鄉
      ○○路三合段一九六之一號門牌，此點被告機關自戶政事務所稍加查証，即可
      明白，而空照圖上之房屋大小，與遭拆除部分完全一致，應無無法確定之情，
　　　併予敘明。
（四）按本件系爭土地位處彰化縣芳苑鄉○○村○○路○○段上，四周鄰里土地區劃
      均已變更為建地，新建房屋作為住宅使用，卻僅留存原告所有土地，仍編定為
      農牧用地，此舉非但對當地整體發展有所妨害，且以邇來治安狀況而言，荒廢
      系爭土地，令之漫生雜草，恐遭不肖之徒入侵，對鄰里居家安全亦形成重大威
      脅，從而被告機關編定使用區劃分，未通盤考量周遭環境，徒以現今有否房舍
      為唯一判斷依據，誠有欠考量，而不應維持。
（五）綜上所陳，原告土地非但原已建有合法房舍，且應與周圍土地一併完成都市計
      劃，始能推動社區總體再造，為此，懇祈鈞院鑒核，賜判決將原處分及原決定
      撤銷，以另為適法處分等語。
二、被告答辯意旨略以﹕
（一）按內政部部頒之「製定非都市土地使用分區圖及編定各種使用地作業須知」第
      二十二項規定﹕「經編定使用之土地，如土地所有權人檢具確於公告編定前或
      公告編定期間已變更使用之合法證明文件，依照九（二）編定原則表及說明辦
      理更正編定。」又依內政部八十八年九月十七日台（八八）內中地字第八八八
      四七六一號函說明一、﹕「辦理更正編定，除檢附使用執照足以認定該地之使
      用狀況，得免勘查外，其餘應一律前往實地勘查，實地勘查時，應請建設（工
      務）單位派員合勘，合法房屋及面積由建設（工務）單位認定，若建設（工務
      ）單位未能配合派員會勘時，應由申請人提出建設（工務）單位核發之認定合
      法房屋及其面積之證明文件再據以辦理。」，依上開「作業須知」規定及內政
      部之函釋，亦即辦理更正編定為建築用地案件，申請人除需提出合法房屋證明
      文件外，實地亦需有建築物之存在，且該合法房屋面積由建設（工務）單位認
      定之。
（二）本案經本府九十年二月七日派員會同二林地政事務所實地勘查，現況除雜草叢
      生外並無任何建物，依上開「作業須知」規定及內政部上開函釋規定，原告既
      無法提出合法之證明文件，且實地亦無任何可資認定之建築物，本府遂於九十
      年二月二十一日以九０彰府地用字第三四七四０號函駁回原告之申請更正編定
      案件，於法並無不當，訴願人提起行政訴訟，顯無理由，謹請予以駁回。
    理  由
一、本件被告之代表人阮剛猛於九十年十二月二十日變更為乙○○，其聲明承受訴訟
    ，於法並無不合，合先敘明。
二、按「區域計畫公告實施後，不屬第十一條之非都市土地，應由有關直轄市或縣（
    市）政府，按照非都市土地分區使用計畫，製定非都市土地使用分區圖，並編定
    各種使用地，報經上級主管機關核備後，實施管制。變更之程序亦同。˙˙˙」
    、「使用分區內各種使用地應在原使用分區範圍內申請變更編定。˙˙˙」、「
    申請變更編定應檢附相關文件向直轄市或縣（市）政府為之。」、「經編定使用
    之土地，如土地所有權人檢具確於公告編定前或公告編定期間已變更使用之合法
    證明文件，依照九（二）編定原則表及說明辦理更正編定。」區域計畫法第十五
    條、行為時非都市土地使用管制規則第十條、第十一條及製定非都市土地使用分
    區圖及編定各種使用地作業須知第二十二項定有明文﹔又「˙˙˙二、九二一大
    地震及一０二二嘉義地震造成建築物大量毀損，其屬非都市土地部分，於編定公
    告前，如全筆已合法作建築使用者，依本部頒『製定非都市土地使用分區圖及編
    定各種使用地作業須知』第九項（二）說明２之規定得編定為一般建築用地﹔如
    係部分合法作建築使用，則於編定公告後，亦得就其合法作建築使用之部分，依
    『作業須知』第九項（二）說明３及第二十二項規定，檢具證明文件申請分割更
    正編定為一般建築用地。由於更正編定涉及編定前事實之認定，依照『作業須知
    』第二十二項及本部六十三年三月八日台內營字第五七一五０號函及八十七年五
    月八日台內地字第八七八六三五九號函及八十八年九月十七日台內中地字第八八
    四七六一號函規定之意旨，應具備二項要件，即（一）編定公告前已為合法房屋
    之證明文件，如水電證明、稅捐、設籍或房屋謄本、建築執照或建物登記證明。
    （二）經實地勘查確有合法建築物存在。三、茲因地震造成建物毀損甚至拆除，
    其原有合法建物已不存在，難以符合前述更正編定之第二項要件，茲為解決災民
    重建問題，酌予放寬限制，即災民原居住之合法房屋，如於地震之前合於本部分
    頒『作業須知』九（二）說明２、３規定，因地震而毀損者，得檢具前開合法房
    屋證明文件及政府機關核發之毀損證件（如全倒證明），並參照毀損照片或航照
    圖予以辦理分割及更正編定為建築用地。」復經內政部以八十八年十二月十三日
    台內中地字第八八八六八八０號函釋在案，該函釋與前揭區域計畫法第十五條、
    非都市土地使用管制規則第十條、第十一條及製定非都市土地使用分區圖及編定
    各種使用地作業須之第二十二項規定並無不符，本件自得予以爰用。
三、本件原告因其所有坐落彰化縣芳苑鄉○○段六０之一地號土地，自六十年起即已
    新建房屋一戶（門牌為彰化縣芳苑鄉○○村○○路○○段一九六之一號），六十
    九年被告辦理非都市土地使用分區及編定，被編定為一般農業區農牧用地，乃迭
    次向二林地政事務所提出異議未果，遂向被告提出陳情，案經被告實地勘查，認
    定上開土地雜草叢生並無任何建物，以九十年二月二十一日九０彰府地用字第三
    四七四０號函復否准更正為建地。
四、原告雖起訴主張系爭土地位處彰化縣芳苑鄉○○村○○路○○段上，四周鄰里土
    地區劃均已變更為建地，新建房屋作為住宅使用，僅留存原告所有土地，仍編定
    為農牧用地，非但對當地整體發展有所妨害，且對鄰里居家安全亦形成重大威脅
    。原告土地原已建有合法房舍，雖於六十九年經被告拆除，仍應准予更正為建地
    等語。
五、惟查，系爭土地經被告於九十年二月七日派員會同二林地政事務所實地勘查，現
    況除雜草叢生外並無任何建物，有會勘紀錄及現場照片附卷可稽，參諸原告自承
    原有建物已於六十九年間拆除，則與上開應經實地勘查確有合法建築物存在之要
    件不符，被告予以否准變更，核與內政部以八十八年十二月十三日台內中地字第
    八八八六八八０號函釋意旨、及上開區域計畫法第十五條、非都市土地使用管制
    規則第十條、第十一條及製定非都市土地使用分區圖及編定各種使用地作業須之
    第二十二項規定並無不符，訴願決定予以維持，亦無違誤，原告起訴意旨，難謂
    有理由，應予駁回。
據上論結，本件原告之訴為無理由，依行政訴訟法第一百九十五條第一項後段、第九
十八條第三項前段，判決如主文。
中　　華　　民　　國　　九十一　　　年　　　三　　　　月　　十五　　　　日
                 臺 中 高 等 行 政 法 院   第 四 庭
                                審 判 長 法      官　沈　應　南
                                         法      官　許　武　峰
                                         法      官　黃　淑　玲
右正本證明與原本無異。
如不服本判決，應於判決送達後二十日內向本院提出上訴書狀，其未表明上訴理由者
，應於提起上訴後二十日內向本院提出上訴理由書（須依對造人數附具繕本）；如於
本判決宣示或公告後送達前提起上訴者，應於判決送達後二十日內補提上訴理由書（
須附繕本）。未表明上訴理由者，逕以裁定駁回。
提起上訴應預繳送達用雙掛號郵票拾份（每份三十四元)。
中　　華　　民　　國　　九十一　　　年　　　三　　　　月　　十五　　　　日
　　　　　　　　　　　　　　　　　　　　 法院書記官　黃  靜  華
